【裁判字號】    99,交聲更(一),1
【裁判日期】    990527
【裁判案由】    聲明異議
【裁判全文】
臺灣臺南地方法院交通事件裁定     99年度交聲更(一)字第1號
移送機關    交通部公路總局嘉義區監理所麻豆監理站
異議人即
受處分人    甲○○
上列異議人即受處分人因違反道路交通管理處罰條例案件，對於
交通部公路總局嘉義區監理所麻豆監理站民國98年8 月31日所為
之裁決處分（處分案號：麻監裁罰字第裁75-M00000000號），聲
明異議，經本院於98年10月30日以98年度交聲字第1202號裁定後
，異議人提起抗告，經臺灣高等法院於98年12月22日以98年度交
抗字第313 號裁定撤銷原裁定發回本院更為裁定，本院裁定如下
：
    主  文
原處分關於罰鍰新臺幣肆萬玖仟伍佰元部分撤銷。
上開撤銷部分，甲○○不罰。
    理  由
一、原處分意旨略以：異議人即受處分人甲○○（下稱異議人）
    於民國97年12月5 日22時40分許，酒後駕駛車牌號碼1731-L
    V 號自用一般小客車，行經臺南縣西港鄉台19線北向126 公
    里處，因不勝酒力，失控撞擊中央分隔島，致受有傷害，經
    警據報前往處理後，委請醫護人員對其抽血作酒精濃度檢驗
    ，換算呼氣酒精濃度為每公升1.01毫克，超過標準值為每公
    升0.25毫克後，由臺南縣警察局佳里分局員警製單舉發，嗣
    經移送機關即交通部公路總局嘉義區監理所麻豆監理站以其
    違規事證明確，依道路交通管理處罰條例第35條第1 項第1
    款、第24條第1 項第2 款（原裁決書漏未記載）等規定，裁
    處異議人罰鍰新臺幣（下同）49,500元，吊扣駕駛執照1 年
    ，並施以道安講習（吊扣駕駛執照及施以道安講習部分未據
    異議人提出聲明異議）等處分。
二、本件聲明異議意旨略以：異議人因觸犯酒後駕車之刑事案件
    ，經臺灣臺南地方法院檢察署檢察官為緩起訴處分確定，並
    命異議人限期向檢察官指定之公益團體、地方自治團體或社
    區提供共60小時之義務勞務，基於行政罰法所揭「一事不二
    罰」之原則，請求撤銷原處分等語。
三、按飲酒後，其吐氣所含酒精濃度超過每公升0.25毫克以上者
    ，不得駕車；又汽車駕駛人，駕駛汽車經測試檢定，有酒精
    濃度超過規定標準者，處15,000元以上60,000元以下罰鍰，
    並當場移置保管該汽車及吊扣其駕駛執照1 年；因而肇事致
    人受傷者，並吊扣其駕駛執照2 年，且應接受道路交通安全
    講習，道路交通安全規則第114 條第2 款、道路交通管理處
    罰條例第35條第1 項第1 款及第24條第1 項第2 款分別定有
    明文。
四、經查：
(一)異議人於97年12月5日22時40分許，酒後駕駛車牌號碼1731-
    LV號自用一般小客車，行經臺南縣西港鄉台19線北向126 公
    里處，因不勝酒力，失控撞擊中央分隔島，致受有傷害，經
    警據報前往處理後，委請醫護人員對其抽血作酒精濃度檢驗
    ，換算呼氣酒精濃度為每公升1.01毫克，超過標準值為每公
    升0.25毫克後，由臺南縣警察局佳里分局員警製單舉發等情
    ，有臺南縣警察局97年12月23日南縣警交字第M00000000 號
    舉發違反道路交通管理事件通知單1 紙在卷可稽，且為異議
    人所不爭執，是異議人上開違規事實，堪以認定。
(二)惟按95年2 月5 日生效之行政罰法第26條第1 項規定，一行
    為同時觸犯刑事法律及違反行政法上義務規定者，依刑事法
    律處罰之。但其行為應處以其他種類行政罰或得沒入之物而
    未經法院宣告沒收者，亦得裁處之。究其立法目的，無非以
    一行為同時觸犯刑事法律及違反行政法上義務規定時，由於
    刑罰與行政罰同屬對不法行為之制裁，而刑罰之懲罰作用較
    強，故依刑事法律處罰，即足資警惕時，實無一事二罰再處
    行政罰之必要，且刑事法律處罰，由法院依法定程序為之，
    較符合正當法律秩序，應予優先適用，但罰鍰以外之沒入或
    其他種類行政罰，因兼具維護公共秩序之作用，為達行政目
    的，行政機關仍得併予裁處。
(三)復按「違反道路交通管理事件統一裁罰基準及處理細則」第
    2 條訂定「違反道路交通管理事件統一裁罰標準表」規定，
    駕駛人吐氣所含酒精濃度超過每公升0.55毫克以上，小型車
    駕駛人於應到案期限內，繳納罰鍰或逕行裁決處罰者，處最
    低罰鍰49,500元。再者，酒後駕車經檢察官為緩起訴處分，
    並命被告向公益團體捐款或提供義務勞務者，被告係履行檢
    察官為緩起訴處分命令，此等命令名義上雖非刑罰，但仍是
    一種特殊的處遇措施，造成被告之財產減少或義務增加，性
    質上亦屬干預人民自由之處分，與刑事制裁無異，實質上為
    刑事處罰。查異議人因上揭酒後駕車違規行為所涉刑法第18
    5 條之3 公共危險罪，經臺灣臺南地方法院檢察署檢察官於
    98年1 月21日以98年度偵字第893 號為緩起訴處分，緩起訴
    期間為1 年，並應於本件緩起訴處分確定後6 個月內，向指
    定之公益團體、地方自治團體或社區提供60小時之義務勞務
    ，該案經依職權送請再議後，經臺灣高等法院臺南分院檢察
    署於98年2 月13日為駁回再議處分確定，異議人業自98年2
    月13日起迄98年8 月12日止履行義務勞務60小時完畢，該緩
    起訴處分於99年2 月12日期滿未經撤銷等情，復經本院依職
    權調閱臺灣臺南地方法院檢察署98年度緩字第434 號緩起訴
    執行卷宗核閱屬實，並有異議人之臺灣高等法院被告前案紀
    錄表1 份附卷足憑。故檢察官為緩起訴處分命異議人提供60
    小時之義務勞務，雖非刑法所定之刑罰，然已對受處分人之
    名譽、心理產生相當制約，並影響其自由等權利，應實質該
    當行政罰法第26條第1 項之「依刑事法律」之處罰效果。從
    而，原處分機關應不得對異議人同一行為，再為與刑罰相類
    之罰鍰處分。
(四)至道路交通管理處罰條例第35條第8 項固定有汽車駕駛人經
    裁判確定處以罰金低於該條例第92條所訂最低罰鍰基準規定
    者，應依該條例裁決繳納不足最低罰鍰部分之規定。惟檢察
    官以緩起訴命被告向指定之公益團體提供義務勞務，與道路
    交通管理處罰條例第35條第8 項經裁判確定處以「罰金」，
    性質迥然不同，並無所謂差額可言，自無適用該條例之可能
    。又服義務勞動雖非繳納金錢，但依修正之刑法第41條第2
    項規定，得易科罰金者，得以提供社會勞動6 小時折算1 日
    ，是服勞動並非毫無付出，且是否以服勞動之方式作為檢察
    官對被告為緩起訴處分所為之負擔，檢察官可依情狀考量。
    是服義務勞動並無違反比例原則，或鼓勵民眾喝酒過量駕車
    之情，併此敘明。
五、綜上所述，異議人於前揭時、地，酒後駕駛上開自小客車，
    違反道路交通管理處罰條例第35條第1 項第1 款之規定，同
    時觸犯刑事法律及違反行政法上義務規定，揆諸前揭說明，
    自應先依刑事法律處罰之。異議人既已因同一行為經臺灣臺
    南地方法院檢察署檢察官為緩起訴處分後，已依檢察官之命
    令提供義務勞務，業如前述，即已受到實質之制裁。從而，
    移送機關再對其裁處罰鍰49,500元，即有未洽。是異議人異
    議為有理由，自應由本院將原處分所處罰鍰49,500元部分予
    以撤銷，並為異議人不罰之諭知。至於原處分對異議人為吊
    扣異議人駕駛執照12個月之處分部分，係罰鍰以外對於預防
    再犯之行政罰，乃為抑止酒後駕車之不法行為，維護道路交
    通用路權人之生命、身體之安全法益，依行政罰法第26條第
    1 項但書之規定，得裁處之，是原處分機關此部分之裁決，
    核無不當，且未據異議人聲明異議，附此敘明。
六、據上論斷，應依道路交通管理處罰條例第87條第2 項、道路
    交通案件處理辦法第20條前段，裁定如主文。
中    華    民    國    99    年    5     月    27    日
                  交通法庭法  官  鄭燕璘
以上正本證明與原本無異。
如不服本裁定應於送達後5日內向本院提出抗告狀（應附繕本）
。
                          書記官  蔡明峰
中    華    民    國    99    年    5     月    27    日

司法院資訊處製作；財團法人民間司法改革基金會備份。
